臺北高等行政法院裁定
　　　　　　　　　　　　　　　　　　 96年度訴字第00952號
原　　　告　茂順工業有限公司
代　表　人　甲○○○董事長）.
被　　　告　臺北縣政府
代　表　人　乙○○（縣長）
上列當事人間因都市計畫事件，原告不服內政部中華民國96年2
月9 日台內訴字第0960013355號訴願決定（案號：第0000000000
號），提起行政訴訟，本院裁定如下︰
　　主  文
原告之訴駁回。
訴訟費用由原告負擔。
　　理  由
一、按行政訴訟法第5 條規定：「人民因中央或地方機關對其依
    法申請之案件，於法令所定期間內應作為而不作為，認為其
    權利或法律上利益受損害者，經依訴願程序後，得向高等行
    政法院提起請求該機關應為行政處分或應為特定內容之行政
    處分之訴訟。人民因中央或地方機關對其依法申請之案件，
    予以駁回，認為其權利或法律上利益受違法損害者，經依訴
    願程序後，得向高等行政法院提起請求該機關應為行政處分
    或應為特定內容之行政處分之訴訟。」是以行政機關若非對
    於人民依法申請之案件應作為而不作為，或作成准駁之行政
    處分，原告提起課予義務訴訟，即屬起訴不備其他要件。原
    告之訴，若起訴不合程式或不備其他要件，且其情形無從補
    正者，行政法院應逕以裁定駁回之，行政訴訟法第107 條第
    1 項第10款定有明文。又所謂行政處分者，乃中央或地方機
    關就公法上具體事件所為之決定或其他公權力措施而對外直
    接發生法律效果之單方行政行為，此觀行政訴訟法第4 條第
    1 項、訴願法第3 條第1 項規定甚明。至行政機關所為單純
    事實之敘述或理由之說明，既不因該項敘述或說明而生法律
    效果，即非行政處分，人民自不得對之提起訴願及行政訴訟
    ，亦有行政法院（現改制為最高行政法院）44年判字第18號
    判例可資參照。
二、次按「都市計畫經發布實施後，不得隨時任意變更。但擬定
    計畫之機關每3 年內或5 年內至少應通盤檢討1 次，依據發
    展情況，並參考人民建議作必要之變更。對於非必要之公共
    設施用地，應變更其使用。」「辦理主要計畫或細部計畫全
    面通盤檢討時，應分別依據本法第15條或第22條所規定之全
    部事項及考慮未來發展需要，並參考機關、團體或人民建議
    作必要之修正。依前項規定辦理細部計畫通盤檢討時，其涉
    及主要計畫部分，得一併檢討之。」「都市計畫發布實施後
    ，人民申請變更都市計畫或建議，除有本法第24條規定之情
    事外，應彙集作為通盤檢討之參考，不得個案辦理，零星變
    更。」為都市計畫法第26條第1 項及都市計畫定期通盤檢討
    實施辦法第4 條、第15條所規定。又按都市計畫之擬定、發
    布及擬定計畫機關依都市計畫法第26條規定5 年定期通盤檢
    討所作必要之變更，並非直接限制一定區域內人民之權益或
    增加其負擔者，不具有行政處分之性質；此與主管機關變更
    都市計畫，係公法上之單方行政行為，如直接限制一定區域
    內人民之權利、利益或增加其負擔，即具有行政處分之性質
    ，其因而致使特定人或可得確定之多數人之權益遭受不當或
    違法之損害者，即得依法提起訴願或行政訴訟，以資救濟，
    有所不同（司法院釋字第156 號解釋參照）。
三、原告於95年11月23日向被告申請將其所有位於樹林（三多里
    地區）都市計畫內坐落台北縣樹林市○○○段230-1 號及23
    1-1 號土地（下稱系爭土地）變更為工業用地，略以：「．
    ．．系爭土地本屬建築用地，已經臺灣省政府建設廳核准設
    立工廠許可及請發工業用地證明書在案，茂順工業有限公司
    （即原告）因信賴該行政處分而投入龐大時間、金錢從事設
    廠經營工作，惟臺北縣政府（即被告）68年4 月19日函以都
    市計畫為由，將系爭土地劃分為農業用地，造成原告權益重
    大影響．．．嗣內政部68年9 月27日台內營字第24992 號函
    頒發『無污染性之工廠因都市計畫擴大至不合土地使用分區
    者如何准其擴建案』作業要點．．．茂順工業有限公司經臺
    灣省政府建設廳審查得並無廢水、廢氣之情狀，且工廠周圍
    均屬工業區．．．已符合內政部68年9 月27日台內營字第24
    992 號函規定之『必須為無污染性之工廠、須屬坐落於都市
    計畫農業區或保護區之工廠』之要件．．．故臺北縣都市計
    畫委員會應速將前開土地變更為零星工業區．．．」經被告
    以95年11月29日北府城規字第0950828679號函（下稱系爭函
    ）復：「主旨：有關貴公司陳情樹林市○○○段230- 1及23
    1-1 地號等2 筆土地變更為零星工業區乙案，本府前於94年
    5 月27日北府城規字第0940401159號函（下稱94年函）復葉
    哲政先生在案（附件）．．．」原告不服系爭函，提起訴願
    遭決定不受理，遂提起行政訴訟。
四、查樹林（三多里地區）都市計畫於68年發布實施，系爭土地
    於該計畫中規劃為農業區，原告向被告申請將系爭土地變更
    為零星工業區，涉及都市計畫之變更，依都市計畫法第26條
    第1 項規定，僅得作為被告通盤檢討時之參考。經核被告系
    爭函以前復訴外人葉哲政之94年函內容：「．．．經查該2
    筆土地係位於樹林（三多里地區）都市計畫之農業區．．．
    前揭土地業依臺灣省政府建設廳66年5 月5 日『六六建一字
    第71305 號函』取得工業用地證明並取得經濟部工廠登記證
    有案。二、本案業經本府建設局75年11月7 日會勘結果屬無
    污染性之工廠，本府刻正辦理『樹林（三多里地區）都市計
    畫（第3 次）通盤檢討案』作業，前揭2 筆土地擬錄案納入
    變更農業區為零星工業區規劃參考，並於草案公展後將計畫
    提交各級都市計畫委員會審議．．．」答覆原告，僅係說明
    被告擬將系爭土地變更為零星工業區錄案納入辦理樹林（三
    多里地區）都市計畫（第3 次）通盤檢討案，並非就公法上
    具體事件所為直接發生法律效果之決定，並非行政處分，揆
    諸首開說明，自不得提起訴願及行政訴訟。訴願決定從程序
    上駁回不予受理，並無不合，原告復提起行政訴訟，顯非合
    法，應予駁回。又原告之訴既不合法，其實體上之理由即無
    庸審酌，併予敘明。
五、依行政訴訟法第107條第1項第10款、第104條、民事訴訟法
    第95條、第78條，裁定如主文。
中　　華　　民　　國　　96　　年　  11　　月　　7　　 日
                         第三庭審判長法  官　姜  素  娥
                                     法  官　曹  瑞  卿
                                     法  官　楊  莉  莉
上為正本係照原本作成。
如不服本裁定，應於送達後10日內向本院提出抗告狀（須按他造
人數附繕本）。
中　　華　　民　　國　　96　　年　  11　　月　　7　　 日
                                     書記官  吳  芳  靜
